【裁判字號】    98,上訴,609
【裁判日期】    980730
【裁判案由】    強盜
【裁判全文】
臺灣高等法院臺中分院刑事判決         98年度上訴字第609號
上  訴  人
即  被  告  丙○○
                    （另案於臺灣雲林監獄執行中）
指定辯護人  本院公設辯護人王金陵
上列上訴人因強盜案件，不服臺灣南投地方法院97年度訴字第65
1號中華民國98年2月2 日第一審判決（起訴案號：臺灣南投地方
法院檢察署96年度偵字第4093號），提起上訴，本院判決如下：
    主  文
原判決關於強盜部分撤銷。
丙○○無罪。
    理  由
一、公訴意旨略以：被告丙○○與姓名、年籍不詳之成年男子共
    同基於意圖為自己不法所有之犯意聯絡，由該姓名、年籍不
    詳之成年男子騎乘車牌號碼KSA-639 號重型機車（按係黃金
    蘭所有，由黃畹庭使用，於民國96年9月12日下午7時30分許
    ，在台中市○○○路○段178 號失竊，丙○○被訴刑法第349
    條第1 項收受贓物罪嫌，經原審判決無罪，檢察官未上訴而
    告確定）附載丙○○，共同攜帶客觀上足以對人之生命、身
    體構成威脅，可供兇器使用之水果刀1把，於96年9月13日下
    午4時20分許，行經南投縣草屯鎮○○路150號前1,500 公尺
    不知名之產業道路處，見甲○○獨自駕駛挖土機在該處施工
    ，丙○○等2 人將機車停妥後，先由丙○○取出香煙假稱要
    請甲○○抽煙，以分散甲○○之注意力後，再由該姓名、年
    籍不詳之成年男子自側邊接近甲○○，並持上開水果刀抵住
    甲○○左後腰部，以台語嚇稱：「叔仔，對不起，很欠費用
    ，不要喊叫，你喊我就插進去」之強暴、脅迫方式，至使甲
    ○○不能抗拒，而由丙○○握住甲○○左手腕，該姓名、年
    籍不詳之成年男子強取甲○○左手無名指上金戒指1 枚（價
    值約新臺幣1萬2千元），得手後，丙○○與該姓名、年籍不
    詳之成年男子共乘上開機車往烏溪橋方向逃逸。嗣甲○○記
    下車號向警局報案後，經警依甲○○描述強盜嫌犯特徵後，
    清查轄內可疑人口，報請臺灣南投地方法院檢察署檢察官簽
    發拘票，於同年月16日下午2 時40分許，在南投縣草屯鎮○
    ○路百姓公廟將丙○○拘提到案。因認被告丙○○所為係犯
    刑法第330條第1項加重強盜罪嫌（被告丙○○另涉刑法第34
    9條第1項收受贓物罪嫌，經原審判決無罪，檢察官未上訴而
    告確定）。
二、按犯罪事實應依證據認定之，無證據不得認定其犯罪事實；
    又不能證明被告犯罪者，應諭知無罪之判決，刑事訴訟法第
    154條第2項、第301條第1項分別定有明文。復按刑事訴訟法
    上所謂認定犯罪事實之證據，係指足以認定被告確有犯罪行
    為之積極證據而言，如未能發現相當證據或證據不足以證明
    ，自不能以推測或擬制之方法，以為裁判基礎（最高法院29
    年上字第3105號及40年台上字第86號分別著有判例可資參照
    ）。又認定不利於被告之事實，須依積極證據，茍積極證據
    不足為不利被告之認定時，即應為有利於被告之認定，更不
    必有何有利之證據；另認定犯罪事實所憑之證據，雖不以直
    接證據為限，間接證據亦包括在內；然而無論為直接證據或
    間接證據，其為訴訟上之證明，須於通常一般人均不致有所
    懷疑，而得以確信其為真實之程度者，始得據為有罪之認定
    ，倘其證明尚未達到此一程度，而有合理性懷疑之存在時，
    事實審法院復已就其心證上理由予以闡述，敘明其如何無從
    為有罪之確信，因而為無罪之判決者，亦不得遽以自己片面
    之觀點，遽指其為違法（最高法院30年上字第816 號及76年
    台上字第4986號亦分別著有判例足資參照）。又其以情況證
    據（即間接證據）斷罪時，尤須基於該證據在直接關係上所
    可證明之他項情況事實，本乎推理作用足以確證被告有罪，
    方為合法，不得徒憑主觀上之推想，將一般經驗上有利被告
    之其他合理情況逕予排除（最高法院32年上字第67號判例意
    旨亦可參照）。再依刑事訴訟法第154 條所規定之禁止推定
    罪狀之法則，並非僅為被告個人之訴訟利益而設，尤其重在
    發現真實以求國家刑罰權之正確行使。若無足可證明被告從
    事犯罪構成要件之積極證據，無論假定某一被告為犯人而命
    其自證無罪，藉以過濾及鎖定特定犯罪人，或推測被告涉及
    之某項罪名，而依其自辯過程蒐求該被告生活經歷資料，藉
    以判斷其究竟有無構成特定犯罪，俱非法之所許。又被害人
    所述被害情形如無瑕疵可指，而就其他方面調查又與事實相
    符，其供述始足據為判決之基礎；且告訴人之告訴，係以使
    被告受刑事訴追為目的，是其陳述是否與事實相符，仍應調
    查其他證據以資審認（最高法院32年上字第657 號、52年台
    上字第1300號判例參看）。茍告訴人所攻擊之詞，尚有瑕疵
    ，則在此瑕疵未予究明以前，即不能遽採為斷罪之基礎（最
    高法院69年台上字第1531號判決參照）。
三、公訴意旨認被告涉犯上開加重強盜罪嫌，無非係以(1)證人即
    被害人甲○○之證述；(2)證人洪志達之證述；(3)失竊車輛唯
    讀案件基本資料；(4)照片7張在卷；(5)外套1件扣案等，資為
    其主要論據。訊據上訴人即被告（下稱被告）丙○○堅決否
    涉有上開加重強盜犯行，辯稱：伊沒有強盜被害人甲○○之
    金戒指等語。
四、證據能力部分：
    按被告以外之人於審判外之言詞或書面陳述，除法律有規定
    外，不得作為證據，刑事訴訟法第159條第1項定有明文。次
    按被告以外之人於審判外之陳述，雖不符刑事訴訟法第 159
    條之1至第159條之4 之規定，而經當事人於審判程序同意作
    為證據，法院審酌該言詞陳述或書面陳述作成時之情況，認
    為適當者，亦得為證據。當事人、代理人或辯護人於法院調
    查證據時，知有第159條第1項不得為證據之情形，而未於言
    詞辯論終結前聲明異議者，視為有前項之同意，此觀刑事訴
    訟法第159條之5規定甚明。查本判決所引用據以認定事實之
    其他各項證據（除上開通訊監察譯文外），除符合刑事訴訟
    法第159條之1至4 所列之傳聞例外規定，本得作為證據外，
    其餘亦經檢察官、上訴人即被告（下稱被告）丙○○及其辯
    護人於本院準備及審理程序中並不爭執證據能力，本院審酌
    各項證據作成之情形，認以之為證據並無不當，依刑事訴訟
    法第159條之5第1項規定，均得作為證據。
五、經查：
  (一)證人即被害人甲○○有於96年9月13日下午4時20分許，在南
    投縣草屯鎮○○路150號前1500 公尺不知名之產業道路處，
    遭2名男子強盜財物等情，業據證人甲○○於96年9月13日警
    詢時陳稱：「我於96年9 月13日下午16時20分許，在草屯鎮
    ○○路150號前1500公尺處遭2名不詳男子強盜持水果刀搶奪
    我的金戒指1只。（該2名男子特徵為何？駕何種交通工具？
    往何處逃逸？）其中一名男子大約30歲左右（高胖），身高
    170 公分左右，身穿黑色短袖上衣、黑色長褲、頭戴灰色小
    便帽。另一名男子大約60歲左右，身高172 公分左右（高瘦
    ），身穿灰色長袖上衣、灰色長褲、頭戴灰色小便帽，駕深
    藍重機車KSA-639號，往烏溪橋方向逃逸。（該2名男子如何
    向你強盜搶奪財物？何物遭搶？價值為何？）其中一名年輕
    男子右手持大約30公分水果刀抵住我左腹下，左手搶奪我左
    手無名指金戒指1 只，而另一名年老男子雙手抓住我的左手
    ，該金戒指大約重5錢左右，價值新臺幣12000元，特徵為該
    戒指上有一個福字的標誌。」等語在卷（見警卷第33-34 頁
    ）；其復於96年9 月16日警詢時指稱：「‧‧年長歹徒年約
    60歲，短髮，操台語口音，身高約170公分（因為我177公分
    ，該名歹徒比我矮），身穿長袖上衣，很髒，看該上衣好像
    工人在穿，都沾滿泥土‧‧（你在該派出有無指認出搶你之
    歹徒？）有，我一進入派出所一眼就認出，坐在派出所客廳
    茶處，一名年長之男子，他就是當時搶我的人，也就是案發
    當時請我抽菸，及雙手抓住我的歹徒。丙○○就是當時搶我
    的人。（警方今日所查扣之物品有無案發當天歹徒特徵之衣
    物？）當時警方在搜索丙○○所騎乘之機車置物箱時，有一
    件袖上衣夾克，就是搶我年長之歹徒所穿之物。」等語在案
    （見警卷第37-39頁）；於96年10月2日偵訊時具結證稱：「
    （是否在96年9月13日下午4點遭搶？）是，96年9 月13日整
    天都在烏溪橋碼頭旁的一條產業道路通往寶塔的路上施工修
    整駁崁，下午大約4 點時我正準備要休工清理現場，我就看
    到兩個男子頭戴安全帽騎機車互載在我旁邊繞了四、五趟，
    其中一位較老的離我約十米向我招手，我就從挖土機探頭出
    來，他就拿一支香煙要請我抽，當我們在交談時，另一個比
    較年輕的男子從挖土機後面拿一支水果刀抵住我的左腹叫我
    不要呼叫要不然要插下去，說他現在欠錢，他們兩人就拉住
    我的手搶走我左手無名指的金戒指大約5 錢後，又要拿我放
    在腰間的手機，但我用手夾住手機所以沒有被搶走，他們兩
    人就衝去騎機車，我看到機車的車牌是KS A-639號‧‧（丙
    ○○是否為強盜你之人？【提示照片】）是，我一眼就認出
    來，因為丙○○請我抽菸時我們二人距離大約一隻手臂，所
    以看得很清楚‧‧」（96年度偵字第4093號卷第41-42 頁）
    ；復於原審97年8月6日審理時具結證稱：「這個人（手指在
    庭被告丙○○）和另外一個比較胖的年輕人，那一天早上就
    有騎機車在那邊徘徊一次，因為我開挖土機，‧所以注不要
    撞到別人，因此有注意到他們，下午就不一樣了，他們下午
    差不多徘徊了四次，我就想說今晚挖土機不能放在這邊，一
    定會被偷拔東西或整輛車被偷‧‧他們發現四下無人，向我
    揮手，一般有人向你揮手，我都會鬆油門，看他要說什麼，
    一般都叫我有空的話戈幫忙一天要多少錢，結果他不是，很
    禮貌一直要請我抽煙‧‧如果不認識的人請我抽煙，我是不
    會接受，後面突然又來了一個人，他就雙手從我的錶這邊控
    制，個人拿小小的水果刀在的腰際間輕輕的抵住，說『叔叔
    不好意思，我們缺生活費，你如果喊叫進去』，我有鐮刀及
    扳手，但沒有時間去拿，沒辦法反抗，兩三下就被搶了‧‧
    這個人（手指在庭被告）穿灰黃色的。（被告穿灰黃色的什
    麼？）長袖，上面好像有四方型的圖樣，我坐在挖土機上，
    他站在我前在挖土機的鐵輪子旁，幾乎面碰面，很有禮貌要
    請我抽煙，我說我自己有，他（手指在庭被告）跟我的臉相
    很近，我怎麼可能不認得‧‧」等語（見原審卷第60至62頁
    ）。證人甲○○歷次所述遭強盜財物之過程均屬一致，且查
    無其甘冒偽證、誣告罪責而刻意捏造遭人強盜財物一事之動
    機及可能性，是其所指稱有於上開時、地遭歹徒持水果刀強
    盜財物一事，應堪採信。茲應審究之重點，厥為本案是否被
    告丙○○所為。
  (二)證人即被害人甲○○雖先後於警訊、偵查、原審及本院審理
    時均指認強盜其所有金戒指之2 人中較年長之人，即係本案
    被告丙○○不移。惟，依證人即警員丁○○於本院審理時證
    稱：「（是誰找到被告認為被告是嫌疑犯？）案發後被害人
    一直指述說搶嫌年紀接近五、六十歲的人，我們草屯的治安
    人口超過五、六十歲的人比較少，我們天梭專案有一些人車
    合照的照片，那是我們在外巡邏時發現可疑人車的時候先拍
    攝。中正派出所提供被告的人車合照的照片，我們在通報各
    派出所對於被告加強攔檢，後來我們通報下去，新光派出所
    通報找到被告，我跟小隊長黃進玉才一起過去。」等語，顯
    見被告並非於案發現場被警查獲，而係警員依據被害人甲○
    ○之指述，並根據地緣關係，才鎖定被告可能符合被害人甲
    ○○所描述之歹徒特徵，因而將被告帶回警局讓被害人指認
    ，核先敘明。
  (三)按證人之指認錯誤常常是造成檢察官誤起訴、法院誤判之重
    要原因，造成指認錯誤之原因眾多，除證人是惡意為之者外
    ，尚有非出於惡意者，例如證人因觀察過程中之瑕疵、疏忽
    而未見全貌，因而依自己的邏輯或對經過之猜測推演，去填
    補所疏忽之漏洞；又有因證人記憶上之瑕疵而造成者。蓋記
    憶乃人類大腦重新複製過去，將過去所生之一切，依自己的
    主觀重新複製，極容易將其遺忘的部分，依自己主觀的想像
    、希望、畏懼來填補。是以為防止因證人錯誤指認而造成誤
    判發生，證人之指認程序即屬非常重要，在美國為避免上開
    錯誤，對證人之指認乃採「成列指認」方式（line-up ）要
    求犯罪嫌嫌人與其他數名與本案無關之人站在一列，挑出其
    所認知的犯罪行為人，在指認過程中警察不得作任何之暗示
    性之言語或動作，負責指認程序之警察應與承辦刑事案件之
    警察非為同一人，被指認之犯罪嫌疑人在服裝或外觀上亦不
    得有特別突出之處，甚至在指認之前要告知指認人，要被指
    認之犯罪嫌疑人有可能不在指認隊伍之中，其目的在防止「
    一對一指認」（show- up）可能會發生強烈暗示作用，以及
    避免證人於不確定之情形下，在選擇題中挑一位最像之對象
    ，但卻未必是正確之答案（詳見王兆鵬教授著，刑事被告的
    憲法權利，第六章證人指證之瑕疵及防制；林淑貞譯，辯方
    證人，第二章心靈的魔術）。故刑事案件之目擊證人或被害
    人，就犯人之形象辨認，於刑事訴訟程序上，自應盡量設定
    較為周延之程序，以避免有不當外力或暗示介入，影響被害
    人或目擊證人指認犯人形象之正確性。我國刑事訴訟法對於
    指認之程序雖未有明確之規定，然內政部警政署業已依據外
    國立法例所揭櫫之指認程序原則，頒訂有「警察機關實施指
    認犯罪嫌疑人程序要領」（於90年8月20日發布，92年8月12
    日修正列於「警察偵查犯罪規範」第92條），以為警察機關
    於刑事案件辦理指認之基準，依該要領規定：如需實施被害
    人、檢舉人或目擊證人指認犯罪嫌疑人，應依下列要領為之
    ：「1.應為非一對一指認，而應為成列指認（選擇式指認）
    ；2.指認前應由指認人先陳述犯罪嫌疑人特徵；3.被指認之
    人在外形上不得有重大差異；4.指認前不得有任何可能暗示
    、誘導之安排出現；5.指認前必須告知指認人，犯罪嫌疑人
    並不一定存在於被指認人之中；6.實施指認，應於偵訊室或
    適當處所為之；7.實施指認應拍攝被指認人照片，並製作紀
    錄存證；8.實施照片指認，不得以單一相片提供指認，並避
    免提供老舊過時照片指認。」等情，顯已明確揭櫫指認程序
    中最重要之二大原則，亦即禁止一對一指認、禁止不當暗示
    之指認。另法務部亦於93年6 月23日修正發布「檢察機關辦
    理刑事訴訟案件應行注意事項」第99點，亦就指認犯罪嫌疑
    人或被告方式為類似之規定，資為偵查中為指認之準據，俾
    使指認之程序正當化，袪除指認過程可能發生之誤導情事，
    提高案發之初所為指認之正確性，避免發生指認錯誤，造成
    錯判冤獄。上開程序要領或注意事項固不具法律位階，依最
    高法院97年度台上字第1356號、96年度台上字第404 號判決
    意旨，該二規定係針對避免指認之潛在錯誤而設，具有補充
    法律規定不足之效果，且為內政部警政署及法務部依其行政
    監督權之行使所發布之命令，作為所屬機關人員於執行指認
    犯罪嫌疑人職務之依據，自有其拘束下級機關及屬官之效力
    ，應認屬於具有法拘束力之法定正當程序，如法院於審判時
    以之檢驗指認之證據憑信性，仍不失為確保指認正確性之正
    當準據，應認屬於具有法拘束力之法定正當程序。本案證人
    甲○○指認被告為本案強盜之行為人，故應先審核證人甲○
    ○之指認程序，是否有符合前述之法定正當程序。查，
  1.證人甲○○係於96年9 月16日警詢時指認被告，而依證人甲
    ○○於本院審理時證稱：「（警方要你如何指認？你是認人
    或是相片？）警察是叫我指認人。（指認人之前有無要你去
    指認相片？）沒有。（你去指認的時候有幾個人給你指認？
    ）2 個人給我指認，警察先叫一個年輕的頭髮長長的給我指
    認，那個人瘦瘦的，大約30幾歲。（被告與那個年輕人是站
    在一起給你指認，或是分前後給你指認？）警察是先叫那個
    年輕的出來認我讓，我就比說不是。警察另外再帶被告出來
    ，我看到被告，就對新庄派出所的警察比出大姆指。指認時
    我是在派出所假裝喝茶，警察帶人經過，告訴我說如果是歹
    徒就比出大姆指的手勢，如果不是就搖手。」等語，而證人
    即負責指認程序之警員丁○○於本院審理時具結證稱：「（
    是誰找到被告認為被告是嫌疑犯？）案發後被害人一直指述
    說搶嫌年紀接近5、60歲的人，我們草屯的治安人口超過5、
    60歲的人比較少，我們天梭專案有一些人車合照的照片，那
    是我們在外巡邏時發現可疑人車的時候先拍攝。中正派出所
    提供被告的人車合照的照片，我們在通報各派出所對於被告
    加強攔檢，後來我們通報下去，新光派出所通報找到被告，
    我跟小隊長黃進玉才一起過去。我們去的時候派出所的主辦
    是陳嘉興，我們就通知被害人過來。當時被害人報案說兩個
    人，我去的時候派出所有帶二個人回來，一個是被告，另外
    一個據派出所講是和被告一起的，當時我們還沒有辦法確定
    犯案的是被告。當初派出所礙於場地的關係並沒有專用的指
    認室，所以就在開放的空間指認，我們就營造證人甲○○為
    洽公民眾，證人甲○○在值班台那邊，我們和被告及另外一
    個年輕人在進去的右邊聊天，聊天的時候有叫他們兩位被指
    認的人站起來。當時我們怕當面請衝突，所以有請證人甲○
    ○打暗號。證人甲○○一進去就指認了被告。後來我們有在
    被告的機車置物箱找到一件米黃色的外套，證人一看到就說
    那衣服就指著衣服上面的豆干格子說他在報案的時候有跟警
    方說歹徒的衣服有豆干格子指的就是這個。當時被告完全否
    認，我們就辦請檢察官申請拘票製作筆錄。」等語，可知本
    件指認之方式並非真人列隊指認，而是僅有被告及另一年輕
    男子輪流單獨供證人甲○○指認，已與前述較為周全之指認
    方式有異，且如此之指認程序，易使證人甲○○對於被告產
    生負面之聯想，凡此均足以對證人造成不當之暗示、誘導，
    而影響指認之正確性。再按，刑事實務上之對人指認陳述，
    乃經由被害人或目擊證人指證確認實行犯罪行為人之證據方
    法。案發後之初次指認，無論係司法警察（官）調查或檢察
    官偵查中所為，常重大影響案件之偵查方向甚或審判心證，
    自當力求慎重無訛，故除被告或犯罪嫌疑人係社會（地區）
    知名人士、熟識親友、特徵顯著、曾長期近距接觸、現行犯
    或準現行犯，或其他無誤認之虞者，方得採行當面、單獨之
    指認外，皆應依訴訟制度健全國家之例，以「真人列隊指認
    」方式為之，不宜以單獨一人供指認，或僅提供單一照片，
    甚或陳舊相片，以作指認，更不得有任何暗示、誘導之不正
    方法，否則其踐行之程序即非適法（最高法院95年度台上字
    第1172號判決參照）。證人甲○○與被告並不相識，業經彼
    等證述明確，另被告亦非現行犯或準現行犯遭查獲。至就歹
    徒之特徵而言，證人甲○○於96年9 月13日警詢時證稱：「
    其中一名男子大約30歲（高胖）‧‧另一名男子大約60歲左
    右，身高172公分（高瘦）」等語，於96年9月16日警詢時稱
    ：「年長歹徒年約60歲，短髮，操台語口音，身高約170 公
    分‧‧」等語，由證人甲○○所描述之年長歹徒特徵觀之，
    該名歹徒之外型極為普通，符合該條件之男性何止成千上萬
    ，該名歹徒既無特別顯著之特徵，亦非前述得以採行當面、
    單獨指認之例外情形，從而，證人即被害人甲○○於警詢之
    指認既有上述瑕疵，即無法排除其係處在「一對一指證」之
    強烈暗示性下，引導其形塑自我記憶，而為錯誤指認之可能
    ，在查無其他積極事證相佐下，自難僅憑證人即被害人甲○
    ○單一且有瑕疵之指認，即作為認定被告有罪之依據。
  2.次者，依「檢察機關辦理刑事訴訟案件應行注意事項」第99
    點規定：「（第一項）檢察官對於有必要指認犯罪嫌疑人或
    被告之案件，為期勿枉勿縱，應審慎為之，確實依照本法之
    規定，實施全程錄音及必要時全程錄影，並依案情之需要，
    以各檢察署所設置單面指認玻璃及雙向視訊系統，實地操作
    使用。（第二項）指認前應由指認人先陳述犯罪嫌疑人之特
    徵，於有數人可供指認時，對於可供選擇指認之人，其外型
    不得有重大之差異。指認前必須告知指認人，真正之犯罪嫌
    疑人並不一定存在於被指認人之中，且不得有任何可能誘導
    之安排出現。（第三項）檢察官行訊問或檢察事務官行詢問
    並製作指認之供述筆錄時，應要求證人將目擊經過、現場視
    線及犯罪嫌疑人之容貌、外型、衣著或其他明顯特徵等查證
    結果予以詳述，命書記官一併附記於筆錄內，以便與指認之
    結果進行核對查考。」。本案證人甲○○於96年10月2 日，
    在臺灣南投地方法院檢察署第四偵查庭進行照片指認，檢察
    官並對該證人甲○○製有訊問筆錄（見偵查卷第41頁）。但
    依該次訊問筆錄之記載所示，檢察官並未確實依照上開應行
    注意事項之規定審慎為之，其未於指認前由被害人甲○○先
    陳述犯罪嫌疑人之特徵，且未要求被害人甲○○將目擊經過
    、現場視線及犯罪嫌疑人之容貌、外型、衣著或其他明顯特
    徵等查證結果予以詳述，並命書記官一併附記於筆錄內，以
    致無從與指認之結果進行核對查考。且依上開應行注意事項
    ，雖未嚴格要求一定要提供數人之照片以供指認，但仍要求
    檢察官於指認前必須告知指認人，真正之犯罪嫌疑人並不一
    定存在於被指認人之中，且不得有任何可能誘導之安排出現
    ，惟依上開訊問筆錄所示，檢察官並未對被害人甲○○為上
    開告知，且卷內亦無上開告知之書面，檢察官即直接訊問被
    害人甲○○「丙○○是否為強盜你之人？（提示照片）？」
    ，檢察官僅以特定之被告丙○○之照片供被害人甲○○辨識
    ，致被害人甲○○對嫌犯之面貌或特徵已產生暗示及誘導之
    作用，則在已有先入為主並含具暗示、誘導性之安排下，被
    害人甲○○自然因而很容易即形成檢察官提供之被告照片，
    即係強盜自己之搶匪的主觀認知及判斷。是認被害人甲○○
    於偵訊時之指認程序，應認已具有強烈之暗示及誘導作用，
    亦難謂合法，自不足以上揭指認遽認被告涉有本案強盜犯行
    。至原審法院於審判期日，被害人甲○○又再次指認被告即
    係強盜其所有金戒指之人，然被害人甲○○在這之前已為 2
    次指認而認定被告即係強盜之歹徒之一，且被告亦已因本案
    而經檢察官起訴，又甲○○復以證人身分與被告同在法庭接
    受詰問，是以，被害人甲○○在主觀認知上，已認定被告即
    係本案強盜之歹徒，此與被害人甲○○在完全尚未知悉犯罪
    嫌疑人係何人之客觀情況下，所為之指認，已有區別，是甲
    ○○於原審法院所為之上開指認，已不具有指認之價值。準
    此，被害人甲○○於警、偵訊及原審法院分別所進行之指認
    ，其指認程序顯與前揭『警察機關實施指認犯罪嫌疑人程序
    要領』暨前開引用之實證研究及實務操作程序有不符之處而
    存有瑕疵，且其指認之正確性亦有不足，已如前述，自不足
    作為被告論罪之不利證明。
  (四)被告為警查獲時，警方在被告所騎乘機車置物箱內查得米白
    色格子外套1 件乙節，有搜索扣押筆錄、扣押物品目錄表及
    照片在卷可佐（見警詢卷第14-18頁、第20-21頁），證人甲
    ○○並於96年9月16日警詢時指證該外套即為該名年約60 歲
    之歹徒當天所穿著之衣物（見警詢卷第39頁）。查該扣案之
    外套在領圍、胸前拉鏈處有紅色之菱形條紋圖案、胸前有一
    標示南投縣警察之友會的梅花圖案，其餘部分之底色均為米
    白色，而該外套胸前之梅花圖樣比起菱形圖案更為明顯，此
    觀之被告於派出所時身穿扣案之米白色外套讓證人甲○○指
    認之照片即明（警詢卷第20-21 頁），倘若扣案之長袖上衣
    確為被告當日犯案所穿著之衣物，以該外套胸前之梅花圖案
    如此明顯，證人甲○○又自稱能清楚看見歹徒容貌之情況下
    ，衡情為何卻無法察覺歹徒所穿著外套胸前有梅花圖案之明
    顯特徵？由此益見證人甲○○指認被告之可信度實有疑問。
  (五)被告辯稱本件強盜案件發生當日（96年9 月13日），上午在
    百姓公廟打掃，下午1 時許與友人李長榮前往南投市○○路
    「東朋汽車修配場」從事水泥修補工作，至當日下午6 時許
    始離開「東朋汽車修配場」，並未強盜證人甲○○等語。經
    查，證人洪志達即「東朋汽車修配場」負責人於原審97年 8
    月6 日審理時具結證稱：「（你平常怎麼稱呼被告？）他去
    沒幾次。他是我另一個認識很久以前在車廠上班的朋友，他
    常去我那邊，我也跟他帶過小孩，後來聽說他搶劫，那陣子
    他來沒幾次。（你怎麼稱呼他？）我沒稱呼他，我都說麻煩
    幫忙做個事情。他去我那邊，我的朋友都會使喚他，跟他說
    來這邊不要隨便動別人的東西，如果哪裡髒要幫忙清理一下
    。他來的第二次還是第三次，我們的圍牆下雨會漏水流到隔
    壁田裡，在他搶劫前沒幾天，我跟他說麻煩他們幫我把水溝
    邊圍牆塗一些水泥，接下來就不曾來了。一般都是和我朋友
    一起來，有一次早上自己來，我爸爸在掃地，他跑進去我爸
    爸的床上偷我爸爸的錢。（96年9 月份被告有沒有去你那裏
    ？）我沒印象，被告之前有來，在搶劫這件事之前和他認識
    不到三個星期。（去過幾次？）十次左右。（9 月份有去你
    那裏嗎？）我不知道，被告搶劫之前較常來，幾乎兩、三天
    或隔天就來，他會來這段這期間不到一個月。（96年9 月13
    日這個強盜案的發生時間，那一天被告有去你那裏嗎？）沒
    有。被告前兩、三天就沒來，我還叫李長榮找他，但是找不
    到他。（你確定9 月13日被告沒有去？）因為被告強盜被抓
    到，警察還有帶他到我的工廠，說被告在我的工廠上班，我
    說我怎可能聘請那麼老的人。我只是想說遊民，多少都照顧
    一下，老人家沒得吃，我也沒差那一雙筷子一個碗，他來也
    不會用白吃的心態，多多少少都會幫忙。（警察9 月幾號去
    你那邊？）日期我沒記下來。警察來說被告在我這邊做，我
    工廠怎可能聘請那麼老的人。（警察去你那邊前幾天，被告
    有去你那邊嗎？）前幾天就是被告偷我爸爸的錢，之後就不
    見了。‧‧（96年9 月13日那天，被告搶劫那一天，他有沒
    有到你的修車廠工作？）沒有。（早上跟晚上都沒去？）沒
    有。（4 點多有沒有去？）沒有。（當天一整天都沒去？）
    沒有去。（96年9 月13日當天一整天都沒去你那裏？）對。
    」等語，依證人洪志達於原審之證言可知，被告雖曾數次前
    往東朋汽車修配場施作泥水工作，惟於96年9 月13日當日並
    未前往，且證人洪志達於原審97年8月6日作證時，雖距強盜
    案發生日期96年9月13日已10個多月，惟警員於96年9月16日
    拘提被告到案時，因被告辯稱強盜案發生時係在證人洪志達
    經營之東朋汽車修配廠工作，而曾帶同被告丙○○前往東朋
    汽車修配廠查證，並曾對證人洪志達製作訪查筆錄，警員帶
    同被告丙○○前往訪查證人洪志達時距強盜案件發生僅3 日
    ，證人洪志達對前3日之96年9月13日被告未曾到過東朋汽車
    修廠之事實自無記憶不清晰之理，且證人洪志達警詢及偵查
    中所為陳述均與原審審理時之證詞一致，被告所辯尚與事實
    不符，然被告否認犯罪所持之辯解縱屬不能成立，然仍需有
    積極確切之事證始能認定被告犯罪，是尚難憑被告所為不可
    採之辯解，而為其不利之認定。
  (六)綜上所述，被害人甲○○雖於前揭時地遭歹徒強盜，惟被害
    人指訴被告為強盜之歹徒是否確實而非指認錯誤，已有可疑
    ，且客觀事證亦無法證明被告確係強盜被害人之歹徒，是本
    件依卷內所存證據，尚未達通常一般之人均不致有所懷疑，
    而得確信被告確係強盜被害人之歹徒為真實之程度；此外，
    亦未發現有積極證據足以證明被告確係犯有公訴人所指之罪
    行，自屬不能證明被告犯罪，依法自應為被告無罪之諭知。
六、原審未詳為推求，遽為論罪科刑之判決，即有未恰，被告上
    訴意旨否認犯罪，指摘原判決不當，為有理由，應由本院將
    原判決撤銷，並為被告無罪之諭知。
據上論結，應依刑事訴訟法第369條第1項前段、第364條、第301
第1項，判決如主文。
本案經檢察官乙○○到庭執行職務。
中    華    民    國    98    年    7    月    30    日
            刑事第五庭  審判長法  官  趙  春  碧
                              法  官  賴  恭  利
                              法  官  何  秀  燕
以上正本證明與原本無異。
如不服本判決應於收受送達後十日內向本院提出上訴書狀，其未
敘述上訴理由者，並得於提起上訴後十日內向本院補提理由書（
均須按他造當事人之人數附繕本）「切勿逕送上級法院」。
                              書記官  郭  振  祥
中    華    民    國    98    年    7     月    30    日


司法院資訊處製作；財團法人民間司法改革基金會備份。
